臺灣基隆地方法院交通事件裁定　　　　100年度交聲字第489號
移送機關　　交通部公路總局臺北區監理所基隆監理站
異　議　人
即受處分人　李獻忠
上列受處分人因違反道路交通管理處罰條例案件，對於交通部公
路總局臺北區監理所基隆監理站於中華民國100年8月30日基監字
第裁42-AE0000000號所為處分不服，依法聲明異議，本院裁定如
下：
    主  文
原處分撤銷。
李獻忠不罰。
    理  由
一、本件異議意旨略以：本件違規時段機車駕駛人不是異議人即
    受處分人李獻忠我，那是竊嫌蘇宏益騎乘的，100年7月17日
    那天是凌晨半夜2點多被竊的，凌晨3點37分在台北市○○路
    ○段被違規照相，該時段應該是蘇宏益偷竊我的機車並違規
    被照相的，我的機車車牌號碼是AFS-259 號重型機車，當天
    我失竊機車的時候我就在我們新北市汐止區○○○路114 號
    門前被偷，一直到同日晚上6 點多的時候發現車子已經不見
    ，我就在社區門口等候，一直到同日晚上7 點左右，同社區
    住戶蘇宏益將我所有上開機車騎回來，之後，我有調閱社區
    的監視器，從監視器畫面看得出來是同社區住戶蘇宏益竊取
    我機車的時間，我也有向汐止分局報遺失，後來汐止分局也
    有查獲本案，蘇宏益也有向警方坦承偷竊我機車並違規被照
    相的本件違規犯行，應認原處分機關裁決不當，為此聲明異
    議，爰請撤銷原處分等語。
二、原處分意旨略以：異議人即受處分人李獻忠騎乘車牌號碼AF
    S-259號重型機車，於100年7月17日凌晨3時37分許，途經臺
    北市○○路○ 段64號處，因該路段限速50公里，經測速該機
    車時速達71公里，超速21公里之超速違規，經臺北市政府警
    察局文山第一分局執勤員警逕行舉發，嗣異議人於100年8月
    8日提起申訴，經舉發單位於100年8 月17日以北市警文一分
    交字第10031056000 號函復上開違規屬實，原處分機關即交
    通部公路總局臺北區監理所基隆監理站於100年8月30日，依
    道路交通管理處罰條例第40條、第63條第1 項規定，以基監
    字第裁42-AE0000000號處分裁處異議人罰鍰新臺幣壹仟肆佰
    元，並記違規點數1 點，有交通部公路總局臺北區監理所基
    隆監理站函、移送書、聲明異議狀、裁決書、送達證書、臺
    北市政府警察局舉發違反道路交通管理事件通知單、臺北市
    政府警察局文山第一分局函、違規現場照片1 張在卷可佐。
三、按現行道路交通管理處罰條例第85條第1 項規定：「本條例
    之處罰，受舉發違反道路交通管理事件之受處罰人，認為受
    舉發之違規行為應歸責他人者，應於舉發違反道路交通管理
    事件通知單應到案日期前，檢附相關證據及應歸責人相關證
    明文件，向處罰機關告知應歸責人，處罰機關應即另行通知
    應歸責人到案依法處理。逾期未依規定辦理者，仍依本條例
    各該違反條款規定處罰」，又依上開規定之文義，受處分人
    「逾期未依規定辦理」之效果，係處罰機關「仍依本條例各
    該違反條款規定處罰」，並未指發生失權之效果。且觀諸上
    開規定修正之立法理由，亦未表示逾期未告知即生失權效果
    （臺灣高等法院暨所屬法院97年法律座談會刑事類提案第41
    號研討結果可資參照）。申言之，本條項規定應僅屬處罰機
    關得為實體上處罰之依據，並課予受處罰人適當舉證之義務
    ，縱有違反亦不生失權之效果；處罰機關於裁決前，乃至法
    院聲明異議程序中，仍應依違規事實是否存在、有無可歸責
    原因、責任條件，甚或實際違規行為人為何人等情，為實體
    上之判斷及認定。又按行政罰法第7條第1項規定：「違反行
    政法上義務之行為非出於故意或過失者，不予處罰」。考量
    其立法理由係因現代國家基於「有責任始有處罰」之原則，
    對於違反行政法上義務之處罰，應以行為人主觀上有可非難
    性及可歸責性為前提，如行為人主觀上並非出於故意或過失
    情形，應無可非難性及可歸責性，故明定不予處罰。次按，
    不能證明被告犯罪者，應諭知無罪之判決，刑事訴訟法第30
    1 條定有明文。又刑事訴訟法規定被告有緘默權，被告基於
    不自證己罪原則，自無真實陳述之義務，亦不負自證清白之
    責任（最高法院93年台上字第664 號判例意旨可資參照）。
    就此，立法者特於刑事訴訟法第161條第1項要求：就證明被
    告犯罪一事，檢察官應負舉證責任，並指出證明方法，是依
    道路交通管理處罰條例第89條前段準用上開規定之結果，可
    知就受處分人是否有違反道路交通管理處罰條例所定之違規
    行為，原處分機關應證明之。申言之，道路交通管理處罰條
    例第85條第1 項規定應僅屬處罰機關得為實體上處罰之依據
    ，並課予受處分人適當舉證之義務，縱有違反亦不生失權之
    效果；處罰機關於裁決前，乃至法院聲明異議程序中，仍應
    依違規事實是否存在、有無可歸責原因及責任條件等情，為
    實體上之判斷。如受處分人已舉證說明實際另有可歸責之人
    ，自不得歸責受處分人（臺灣高等法院98年度交抗字第1521
    號裁定意旨參照）。因此，原處分機關倘不能證明時，基於
    罪疑唯輕原則，法院應諭知撤銷原處分之裁定。
四、本院查：
  (一)上開車牌號碼AFS-259號重型機車，於100年7月17日凌晨3時
    37分許，途經臺北市○○路○ 段64號處，因該路段限速50公
    里，經測速照相該機車時速達71公里，超速21公里之超速違
    規，經臺北市政府警察局文山第一分局執勤員警逕行舉發之
    事實，業經異議人供述綦詳，並有交通部公路總局臺北區監
    理所基隆監理站函、移送書、聲明異議狀、裁決書、送達證
    書、臺北市政府警察局舉發違反道路交通管理事件通知單、
    臺北市政府警察局文山第一分局函、違規現場照片1 張、新
    北市政府警察局汐止分局函及其檢附刑事案件移送書、陳報
    單、蘇宏益100年8月25日、26日警詢筆錄、本件異議人李獻
    忠100年8月25日警詢筆錄、指認表、扣押筆錄、扣押物品目
    錄表、贓物認領保管單、行竊照片等證據在卷可稽（見本院
    卷第1至9頁、第15至36頁），是上開車牌號碼AFS-259 號重
    型機車，於上揭時地，因該路段限速50公里，經測速照相該
    機車時速達71公里，超速21公里之超速違規，應堪認定。
  (二)本件實際駕駛人蘇宏益騎乘車牌號碼AFS-259 號重型機車，
    於上揭時地，因該路段限速50公里，經測速照相該機車時速
    達71公里，超速21公里之超速違規，並非本件異議人李獻忠
    實際駕駛人之事實，業經異議人李獻忠於本院100年9月30日
    訊問時陳述綦詳明確（見本院卷第40至41頁），核與證人蘇
    宏益於100年8月26日警詢時供述：「我是在100年7月17日02
    時許，步行前往汐止區○○○路○段112號前竊取重機車（AF
    S-259 ）的，那次我是第一次竊取他的重機車，那時候因為
    我要回去位於臺北市○○區○○路的公司拿我的東西，但是
    我沒有交通工具，才想說隨機找路邊一台機車騎回公司，我
    步行到汐止區○○○路○段112號前時，發現他（即指異議人
    李獻忠）的車子已經很老舊了，所以我拿出我的鑰匙去試看
    看，剛好可以開啟電門，我就騎車去公司拿東西，拿完東西
    後要騎回來汐止的路上，有被拍到，我知道可能超速違規有
    被拍到，之後，騎回原處放置等語情節亦大致符合，並有臺
    北市政府警察局文山第一分局函、違規現場照片1 張、新北
    市政府警察局汐止分局函及其檢附刑事案件移送書、陳報單
    、蘇宏益100年8月25日、26日警詢筆錄、本件異議人李獻忠
    100年8月25日警詢筆錄、指認表、扣押筆錄、扣押物品目錄
    表、贓物認領保管單、行竊照片等證據在卷可稽（見本院卷
    第1至9頁、第15至36頁）。職是，本件實際駕駛人蘇宏益騎
    乘車牌號碼AFS-259號重型機車，於上揭時地以時速達71公
    里之超速21公里之超速違規，並非異議人李獻忠為機車駕駛
    人之事實，洵堪認定。因此，異議人李獻忠所辯與事實相符
    ，應堪可信。
  (三)按道路交通管理處罰條例所規定罰鍰、吊扣（銷）駕駛執照
    或汽（機）車牌照等處罰，係交通監理主管機關基於行政機
    關地位，對行為人違反秩序行為之裁罰性行政處分（司法院
    大法官釋字第418 號解釋理由書參照），質言之，此係行政
    機關（交通監理主管機關）就行為人違反該條例規定行政法
    上義務之特定具體事件（交通違規）所為之行政行為，且對
    外直接發生公法上之法律效果。故交通違規裁罰處分，既為
    行政罰之一種，且具有行政處分性質，是以，監理機關對行
    為人之交通違規予以裁罰，應依行政罰法第1 條規定，適用
    行政罰法；但其他法律有特別規定者，從其規定。此所謂其
    他法律，包括有關道路交通管理、處罰所制定之道路交通管
    理處罰條例。又按違反行政法上義務之行為非出於故意或過
    失者，不予處罰，行政罰法第7 條規定甚明。準此，在具體
    行政事件中，行政法上之行為義務人有無因故意或過失而違
    反行政法上義務之行為，其事實應憑證據認定；反之，無證
    據即不得推論行為人已有違反行政法上義務，令其受行政罰
    。換言之，道路交通管理處罰條例科處行政罰事件，應先由
    行政機關就其業已履踐相關正當法律程式，以及人民應受處
    罰之客觀違反法令行為，負證明之責；倘若受處分人就行政
    機關已為相當證明之違規事實，有主張欠缺歸責要件或為其
    他抗辯，則須就其所辯提出反證。準此而言，本件之處罰，
    自應以汽車所有人有故意或過失為其責任要件。然查，本件
    實際駕駛人蘇宏益騎乘車牌號碼AFS-259 號重型機車，於上
    揭時地以時速達71公里之超速21公里之超速違規，並非異議
    人李獻忠；再者，異議人李獻忠因無法取得證人蘇宏益100
    年8 月25日、26日警詢筆錄、新北市政府警察局汐止分局函
    及其檢附刑事案件移送書、陳報單、扣押筆錄、扣押物品目
    錄表、贓物認領保管單、行竊照片等證據（見本院卷第1至9
    頁、第15至36頁），縱如其於於100 年8月8日提起申訴，亦
    無從證明自己不是實際上開機車駕駛人之可能。職是，異議
    人上開置辯，與事實相符，洵堪採信。
五、綜上，異議人並非實際機車駕駛人，於上揭時地以時速達71
    公里之超速21公里之超速違規，因此，原處分機關上揭原處
    分裁罰新臺幣壹仟肆佰元，並記違規點數1 點，即有未洽。
    從而，異議人提起本件聲明異議，為有理由，應由本院將原
    處分撤銷，諭知受處分人不罰，以資適法。
六、至於本件實際機車駕駛人蘇宏益騎乘車牌號碼AFS-259 號重
    型機車，於100年7月17日凌晨3 時37分許，途經臺北市○○
    路○ 段64號處，因該路段限速50公里，經測速該機車時速達
    71公里，超速21公里之超速違規，似應另由舉發單位、原處
    分機關依法重新調查、裁罰為宜，併此敘明。
七、據上論斷，應依道路交通事件處理辦法第19條前段裁定如主
    文。
中    華    民    國    100    年    9    月    30    日
                   交通法庭法  官  施添寶
以上正本證明與原本無異。
對於本件裁定如有不服，應於收受送達後5 日內，向本院提出抗
告書狀，敘述抗告之理由，抗告於臺灣高等法院。
中    華    民    國    100    年    9    月    30    日
                           書記官  施鴻均